【裁判字號】    98,訴,509
【裁判日期】    981208
【裁判案由】    返還出資款
【裁判全文】
臺灣臺北地方法院民事判決               98年度訴字第509號
原      告  丙○○
被      告  甲○○
上列當事人間請求返還出資款事件，本院於民國98年11月24日言
詞辯論終結，判決如下：
    主  文
原告之訴及假執行聲請均駁回。
訴訟費用由原告負擔。
    事實及理由
一、按訴狀送達後，原告不得將原訴變更或追加他訴。但擴張或
    減縮應受判決事項之聲明者，不在此限，民事訴訟法第255
    條第1項第3款定有明文。本件原告起訴請求：被告應給付原
    告新臺幣（下同）1,000,000元及自起訴狀繕本送達之翌日
    起至清償日止，按年息百分之5計算之利息；原告復於民國
    98年6月11日言詞辯論期日當庭減縮訴之聲明為：被告應給
    付原告700,000元及自起訴狀繕本送達翌日起至清償日止，
    按年息百分之5計算之利息；另原告復於本院98年11月24日
    言詞辯論期日，請求更正遲延利息自98年2月24日起計算；
    均核屬擴張應受判決事項之聲明，依上開規定尚無不合，應
    予准許。
二、原告起訴主張：
（一）原告、被告及訴外人乙○○共3人，曾於94年7月14日，在
      台北市○○區○○路1段235號2樓，共同簽訂由被告所召
      集之合作協議書，約定共同集資，以合夥經營進出口貿易
      即從事自加拿大進口鮭魚銷售之事業，其出資比例為：「
      原告出資30％（即90萬元），訴外人乙○○為技術股30％
      ，另出資10％（20萬元），被告出資30％（90萬元）」，
      上述合作協議書約定合夥事業暫時集資200萬元，各合夥
      人除技術股外，應於94年7月18日將出資額匯入被告擔任
      負責人之百崴財務資訊管理顧問股份有限公司於上海銀行
      忠孝分行00000000000000號帳戶內，合夥業務之執行，則
      由訴外人乙○○任之，財物之管理則由被告任之，並約定
      每月最後一日或每月最後一批貨款回收時，依股權比例分
      配利益，此有合作協議書可證。
（二）原告於94年7月19日依合夥契約之約定，由被告指派百崴
      財務資訊管理顧問股份有限公司之會計楊麗真偕同原告，
      將原告之出資額90萬元及原告借予訴外人乙○○供做乙○
      ○出資之金額10萬元，共計100萬元，匯入被告所經營之
      百崴財物資訊管理顧問有限公司在上海商業儲蓄銀行忠孝
      分行所設之00000000000000號帳號，原告於匯入上述金額
      後，隨即離開銀行，後來該出資額100萬元匯至加拿大，
      並遭訴外人乙○○之外國債權人作為抵債之用，原告並不
      知悉，另被告遲未出資，以致於不能成就合夥事業，故應
      解除合作關係，爰依據民法第179條不當得利與民法第259
      條契約解除之回復原狀法律關係，請求被告應返還原告之
      出資款100萬元。
（三）被告雖抗辯該100萬元資金係由原告及訴外人乙○○匯至
      加拿大鮭魚工廠之帳戶，被告並不知情云云。惟原告上述
      所出資100萬元資金，於匯款至百崴財務資訊管理顧問股
      份有限公司之帳戶當時，訴外人乙○○曾在場，然原告於
      匯款至百崴財務資訊管理顧問股份有限公司帳戶後，原告
      隨即離開，並不清楚後來款項匯至何處，且百崴財務資訊
      管理顧問股份有限公司帳戶之印章係由被告保管，款項匯
      出需經由被告蓋章提款，不可能由原告存入後，再由原告
      領出，且依證人楊麗真到庭所述，任何經由百崴財務資訊
      管理顧問股份有限公司所匯出之款項，均需蓋有百崴財務
      資訊管理顧問股份有限公司之公司章，而公司大小章均係
      由被告保管，故被告所言未經其同意一事，並不可信。
（四）被告另抗辯訴外人乙○○已還款30萬元予原告一事，原告
      並不否認，惟原告否認曾收受訴外人乙○○所提供汽車1
      輛供原告使用之情事，原告並未使用該汽車，況且該汽車
      非屬訴外人乙○○所有，該車又有銀行貸款未繳清，亦有
      向當鋪借款，後來該車亦被貸款公司取回。
（五）聲明：（1）被告應給付原告700,000元及自98年2月24日
      起至清償日止，按年息百分之5計算之利息（2）訴訟費用
      由被告負擔。（3）原告願供擔保請准予宣告假執行。
二、被告則抗辯：
（一）對於原告主張兩造及訴外人乙○○共3人，曾於94年7月14
      日，在台北市○○區○○路1段235號2樓，共同簽訂合作
      協議書，約定共同集資，以進行進出口貿易即從事自加拿
      大進口鮭魚銷售之事業，其出資比例為：「原告出資30％
      （即90萬元），訴外人乙○○為技術股30％，另出資10％
      （20萬元），被告出資30％（90萬元）」，上述合作協議
      書約定事業暫集資200萬元，各合夥人除技術股外，應於
      94年7月18日將出資額匯入被告擔任負責人之百崴財務資
      訊管理顧問股份有限公司於上海銀行忠孝分行0000000000
      0000號帳戶內，事業業務之執行由訴外人乙○○任之，財
      物之管理則由被告任之，並約定每月最後一日或每月最後
      一批貨款回收時，依股權比例分配利益之事實，被告並不
      爭執。
（二）原告之出資額100萬元，係原告與訴外人乙○○2人自行到
      上海銀行並叫百崴財務資訊管理顧問股份有限公司會計楊
      麗真配合存入100萬元至公司帳戶後，立即將該出資額領
      出轉匯至乙○○所指定之加拿大公司；被告前係與訴外人
      乙○○、陳伯忠合作經營魚貨進口買賣，因尚有最後一批
      魚貨未完成，被告曾告知原告，無須急於進行投資，應等
      待乙○○尚未完成之加拿大魚貨終結後再進行系爭合作協
      議，但原告並未理會，原告一直認為乙○○所陳述之投資
      機會難得，並不理會被告之建議，即配合乙○○將上述出
      資額匯出，原告並曾向乙○○稱如果被告之出資額未能提
      出，原告將與乙○○自行經營魚貨之進出口經營買賣，故
      上述資金100萬元匯出，實與被告無關。
（三）又一般合作經驗，雙方資金全數到位後，才開始運作，故
      本件投資，應由3人簽章出帳、匯款，方可進行，然原告
      不僅獨斷獨行，亦不理會被告之勸告，自行與乙○○為匯
      款行為，未經被告同意，其後該筆匯款，因為訴外人乙○
      ○於加拿大有信用不良之問題，以致於款項匯至加拿大鮭
      魚商後被扣押，實於被告無涉；另被告亦有代原告向訴外
      人乙○○請求返還該100萬元，訴外人乙○○已陸續還款
      30萬元，乙○○另提供汽車1輛供原告使用，原告不應再
      向被告請求。
（四）聲明：（1）原告之訴駁回。（2）訴訟費用由原告負擔。
三、兩造不爭執及爭執之事項：
（一）不爭執事項：
 （1）原告、被告及乙○○三人為經營進出口貿事業，於94年7
      月14日訂立合作協議，約定集資200萬元，出資比例為原
      告出資30％（90萬元），訴外人乙○○為技術股30％，乙
      ○○另出資10％（20萬元），被告出資30％（90萬元），
      各股東應於94年7月18日前資金到位。
 （2）原告於94年7月19日將資金100萬元存入百崴財務資訊管理
      顧問股份有限公司，該帳戶於同日有976,085元匯出。
 （3）被告未將出資比例金額匯入。
 （4）被告有向乙○○取得30萬元返還原告。
（二）爭執事項：
 （1）兩造與乙○○合作的性質？
 （2）原告匯入之資金100萬元是否為被告取得？匯出的款項由
      何人取得？
 （3）原告得否解除契約請求被告返還前開100萬元？
 （4）被告如有取得前開原告匯入之資金100萬元，是否獲有不
      當得利？
四、得心證之理由：
（一）上述不爭執事實，有原告所提出合作協議1紙在卷可據，
      並經本院調閱本院96年度易字第180號詐欺案件卷宗，有
      上海商業儲蓄銀行匯出匯款紀錄在偵查卷內可據，自可信
      為真實。
（二）按稱合夥者，謂二人以上互約出資以經營共同事業之契約
      。前項出資，得為金錢或其他財產權，或以勞務、信用或
      其他利益代之。金錢以外之出資，應估定價額為其出資額
      。未經估定者，以他合夥人之平均出資額視為其出資額。
      民法第667條定有明文。查兩造與訴外人乙○○共3人，曾
      於94年7月14日，在台北市○○區○○路1段235號2樓，約
      定共同集資，以合夥經營進出口貿易即從事自加拿大進口
      鮭魚銷售之事業，其出資比例為：「原告出資30％（即90
      萬元），訴外人乙○○為技術股30％，另出資10％（20萬
      元），被告出資30％（90萬元）」，約定事業暫集資200
      萬元，各合夥人除技術股外，應於94年7月18日將出資額
      匯入被告擔任負責人之百崴財務資訊管理顧問股份有限公
      司於上海銀行忠孝分行00000000000000號帳戶內，合夥業
      務之執行，則由訴外人乙○○任之，財物之管理則由被告
      任之，並約定每月最後一日或每月最後一批貨款回收時，
      依股權比例分配利益之事實，已如前述；依照兩造與訴外
      人乙○○間之上述合作協議之約定內容，既已符合上述民
      法所規定合夥契約應具備之共同出資及經營共同事業之要
      件，上述合作協議，自屬合夥契約無誤，故兩造與訴外人
      乙○○間，就上述合作協議係成立合夥契約之事實，足可
      認定。
（三）按所謂繼續性契約（或稱繼續性債之關係）者，乃指債之
      內容，非一次之給付可完結，而是繼續的實現，諸如僱傭
      、合夥、租賃等均是；又繼續性之契約如已開始履行，為
      顧及嗣後因債務不履行情事，使其溯及的消滅契約關係，
      致增法律關係之複雜性，其解除權之行使，應為相當之限
      縮；又合夥契約，設有合夥人之開除制度，即如有正當理
      由，經他合夥人全體之同意，得開除合夥人，民法第688
      條有所明文；另合夥契約，合夥人既非僅限定為2人，則
      如合夥人為3人以上，其中一合夥人因未履行出資義務，
      如謂他合夥人能據此主張解除合夥契約，不僅與繼續性契
      約應限縮解除權行使意旨相違，又合夥人一人之違約，而
      得解除全體合夥人之合夥契約，將使合夥人一人之違約，
      其效果即於合夥人全體，亦與合夥契約之性質相違，因此
      ，如合夥契約之合夥人之一有未履行出資義務者，除他合
      夥人全體得請求該合夥人履行出資義務外，合夥既設有開
      除制度以為因應，自不允許因合夥人之一未履行出資義務
      ，而謂他合夥人得主張解除合夥契約，在此敘明。
（四）查原告主張被告未履行出資義務之事實，為被告所承認在
      卷，然被告雖未履行上述合夥之出資義務，原告與他合夥
      人得決議開除被告或訴由被告履行出資義務，然原告不得
      據此而主張解除兩造與第三人乙○○所約定成立之合夥契
      約，因此，兩造與乙○○間之合夥契約，既未能解除，原
      告據此請求被告負回復原狀及不當得利之返還義務，即無
      所據，不應准許。
（五）另按合夥於合夥存續期限屆滿者、合夥人全體同意解散者
      或合夥之目的事業已完成或不能完成者之情事之一者而解
      散，民法第692條亦有明文；合夥解散後，應先經清算程
      序，合夥於清算完畢，清償合夥債務或劃出必需數額後，
      始能就賸餘財產返還各合夥人之出資及應受分配利益之成
      數，在未經清算終結確定盈虧以前，自不得就原來出資為
      全部返還之請求（最高法院86年度台上字第3691號、53年
      台上字第203號判決參照）；查原告所主張合夥契約解除
      既未合法，又兩造間與訴外人乙○○所成立之合夥契約，
      並未經解散清算程序，原告亦未提出上述合夥契約已為清
      算之證明，則其請求出資額之返還，亦無所據。
（六）故綜上所述，系爭合夥契約未經合法解除，亦未經解散清
      算，則原告請求被告為出資額之返還，即無所據，應予駁
      回。
五、本件判決基礎已臻明確，兩造其餘攻擊防禦方法及舉證，於
    判決結果無影響，毋庸一一論列，附此敘明。
六、本件原告既受敗訴判決，其假執行之聲請即失所附麗，不應
    准許。
七、結論：原告之訴並無理由，依民事訴訟法第78條，判決如主
    文。
中    華    民    國    98    年    12    月    8    日
                  民事第五庭    法  官  陳杰正
以上正本係照原本作成
如對本判決上訴，須於判決送達後20日內向本院提出上訴狀
中    華    民    國    98    年    12    月    8    日
                                書記官  王怡屏

司法院資訊處製作；財團法人民間司法改革基金會備份。
